ACORDAO-COMPLETO-2416980

ACÓRDÃO 9763/2020 ATA 32/2020 - PRIMEIRA CÂMARA

VISTOS, relatados e discutidos embargos de declaração opostos pelo Sr. Elorides de Brito contra o Acórdão 4252/2020-TCU-Primeira Câmara.
ACORDAM os ministros do Tribunal de Contas da União, reunidos em sessão da 1ª Câmara, diante das razões expostas pelo relator e com fundamento nos arts. 32, II, e 34 da Lei 8.443/1992, c/c o art. 287 do RI/TCU, em:
9.1. conhecer dos embargos de declaração opostos, para, no mérito, negar-lhes provimento;
9.2. dar ciência desta deliberação ao embargante, nas pessoas de seu representante legal.

Embargos de declaração em tomada de contas especial contra acórdão que, em razão da não comprovação da boa e regular aplicação dos recursos do SUS, no período de 2009 a 2011, julgou as contas da responsável como irregulares, condenou-a em débito e aplicou-lhe a multa.

Primeira Câmara

Município de Manacapuru/AM.

3. Interessados/Responsáveis/Recorrentes:
3.1. Interessado: Fundo Nacional de Saúde - MS (FNS).
3.2. Responsáveis: Edson Bastos Bessa (XXX.687.622-XX); Elorides de Brito (XXX.477.068-XX); Wagner William de Souza (XXX.856.237-XX); Ângelus Cruz Figueira (XXX.594.982-XX).
3.3. Recorrente: Elorides de Brito (XXX.477.068-XX).

13.1. Ministros presentes: Walton Alencar Rodrigues (Presidente), Benjamin Zymler e Bruno Dantas.
13.2. Ministro-Substituto convocado: Augusto Sherman Cavalcanti.
13.3. Ministro-Substituto presente: Weder de Oliveira (Relator).

WEDER DE OLIVEIRA

Ministro-Substituto Weder de Oliveira.

Trata-se de embargos de declaração em processo de tomada de contas especial opostos por Elorides de Brito (peça 134) contra o Acórdão 4252/2020-TCU-Primeira Câmara, por meio do qual este Tribunal, em razão de não comprovação da boa e regular aplicação dos recursos do SUS, transferidos ao município de Manacapuru/AM, na modalidade fundo a fundo, no período de 2009 a 2011, julgou as contas da responsável como irregulares, condenou-a em débito e aplicou-lhe a multa prevista no art. 57 da Lei 8.443/1992.
2.	As alegações da embargante referem-se, em resumo, a uma possível nulidade do acórdão  em razão de seu advogado não ter sido notificado acerca da data de julgamento.
3.	Afirma que os embargos de declaração podem ser opostos, além das hipóteses previstas no art. 287 do RI/TCU, também quando uma matéria de ordem pública não foi apreciada pelo juízo que prolatou a decisão recorrível. No presente caso, a matéria de ordem pública seria a falta de notificação do advogado.
4.	Adicionalmente, alega que não foram analisados documentos e justificativas juntados aos autos como defesa complementar, que justificariam a regularidade das despesas, gerando, assim, uma  omissão.
5.	Por fim, pede a anulação do acórdão recorrido.
É o relatório.

8.1. Katiuscia Raika da Câmara Elias (OAB/AM 5225), representando Wagner William de Souza.  
8.2. Antônio das Chagas Ferreira Batista (OAB/AM 4177) e outros, representando Edson Bastos Bessa e Ângelus Cruz Figueira;  
8.3. Diego Américo Costa Silva (OAB/AM 5819) e outros, representando Ângelus Cruz Figueira e Elorides de Brito.

Procurador Rodrigo Medeiros de Lima.

TOMADA DE CONTAS ESPECIAL. EMBARGOS DE DECLARAÇÃO CONTRA O ACÓRDÃO 4252/2020-TCU-1ª CÂMARA CONHECIMENTO. INEXISTÊNCIA DOS VÍCIOS ALEGADOS. REJEIÇÃO. COMUNICAÇÕES.

TOMADA DE CONTAS ESPECIAL (TCE)

Secretaria de Recursos (Serur); Secretaria de Controle Externo de Tomada de Contas Especial (Secex-TCE).

Em exame, embargos de declaração em processo de tomada de contas especial opostos por Elorides de Brito[footnoteRef:2] contra o Acórdão 4252/2020-TCU-Primeira Câmara, por meio do qual este Tribunal, em razão de não comprovação da boa e regular aplicação dos recursos do SUS, transferidos ao município de Manacapuru/AM, na modalidade fundo a fundo, no período de 2009 a 2011, julgou as contas da responsável como irregulares, condenou-a em débito e aplicou-lhe a multa prevista no art. 57 da Lei 8.443/1992. [2:  Peça 134.] 
Satisfeitos os requisitos de admissibilidade, os embargos devem ser conhecidos, com fundamento nos arts. 32, II, e 34, da Lei 8.443/1992.
II
No âmbito desta Corte de Contas, a interposição dos embargos está disciplinada no art. 34 de nossa lei orgânica e no art. 287 do nosso regimento interno, e visa a corrigir obscuridade, omissão ou contradição vislumbrada pelo embargante na decisão recorrida.
A natureza das contradições e omissões embargáveis, consoante elucidativa explanação contida no Acórdão 3339/2013-TCU-Primeira Câmara, refere-se a:
"A omissão para o acolhimento dos declaratórios é a que diz respeito à questão que deveria ter sido apreciada pelo colegiado mas não o foi. Não constitui omissão ou contradição a adoção de entendimento diverso do preferido pela parte, segundo seus próprios critérios de justiça e de acordo com sua particular interpretação das leis e da jurisprudência. Não há falar em omissão quando o acórdão analisa todas as questões submetidas a exame e as decide com base em teses jurídicas, jurisprudência, interpretação de leis e análise dos fatos que são diversos dos que os jurisdicionados entendem como mais adequados.
 (...) a contradição deve estar contida nos termos do decisum atacado, este compreendido no âmbito desta Corte como o conjunto: Relatório, Voto e Acórdão. Não cabe alegação de contradição entre o acórdão embargado e 'doutrina', 'jurisprudência' ou mesmo 'comando legal'. A alegação é pertinente em recurso de reconsideração ou pedido de reexame, no qual o comando atacado é contrastado com a jurisprudência, a doutrina e o ordenamento jurídico. Entretanto, é descabida em embargos de declaração, cuja única finalidade é esclarecer ou integrar a decisão embargada, excepcionalmente modificando-a."
Nesse contexto, a contradição, a obscuridade ou a omissão que são sanáveis por embargos devem ser aquelas internas à própria decisão embargada, ou seja, deve haver discrepância entre os fundamentos que a alicerçaram e a suas conclusões.
III
A embargante traz aos autos argumentos que não apontam contradição, obscuridade ou omissão no referido acórdão, visto que se referem a uma possível nulidade em razão de falta de notificação de advogado da parte.
Observo que no relatório que acompanha a decisão embargada, cujo extrato foi publicado com a devida antecedência no Boletim do Tribunal de Contas da União (BTCU Deliberações nº 60 de 3/4/2020) , veículo de comunicação oficial desta Corte, consta o nome do advogado que representa a embargante, Dr. Diego Américo Costa Silva (OAB/AM 5.819) , o que contradiz o argumento de falta de ciência da parte em relação à data do julgamento.
Cumpre esclarecer, ainda, que cabe à parte acompanhar o andamento processual, o que pode ser feito pelo sistema Push, não existindo notificação pessoal quando o processo é pautado para apreciação.
Em relação ao argumento, referente à omissão, de que a análise feita pela unidade instrutiva não contemplou os documentos encaminhados como defesa complementar, verifico que tal informação não procede.
A instrução[footnoteRef:3] que adotei como fundamento para minhas razões de decidir aponta, no item 13, o encaminhamento da documentação complementar que foi devidamente analisada nos itens 35 a 56. Esse encaminhamento também foi referenciado no item 8 do voto que fundamentou o acórdão guerreado. [3:  Peça 84.] 
Considerando-se, portanto, a ausência da omissão alegada, bem como afastada a nulidade do julgamento, impõe-se a rejeição dos embargos de declaração ora analisados. 
	Ante o exposto, manifesto-me pela aprovação do acórdão que ora submeto à apreciação deste Colegiado.
TCU, Sala das Sessões Ministro Luciano Brandão Alves de Souza, em 15 de setembro de 2020.
Weder de oliveira
Relator